【裁判字號】    97,重家上,10
【裁判日期】    980513
【裁判案由】    離婚
【裁判全文】
臺灣高等法院民事判決                97年度重家上字第10號
上  訴  人  甲○○
訴訟代理人  鐘耀盛律師
複代理人    吳伯昆律師
上  訴  人  乙○○
訴訟代理人  張譽尹律師
上列當事人間離婚事件，兩造對於中華民國97年3月10日臺灣士
林地方法院93年度婚字第411號第一審判決各自提起上訴，本院
於98年4月29日言詞辯論終結，判決如下：
    主  文
原判決關於駁回上訴人乙○○後開第2項部分，並該部分訴訟費
用之裁判均廢棄。
甲○○應再給付乙○○新臺幣8,009,602元及自民國97年4月8日
起至清償日止按週年利率5%計算之利息。
上訴人乙○○其餘上訴駁回。
上訴人甲○○之上訴駁回。
第一、二審訴訟費用（除確定部分外）由乙○○負擔45%，餘由
甲○○負擔。
    事  實  及  理  由
壹、程序部分：
一、按，於第二審為訴之變更或追加，非經他造同意不得為之；
    但擴張或減縮應受判決事項之聲明者，不在此限，民事訴訟
    法第446條第1項、第255條第1項第3款定有明文。乙○○上
    訴原請求甲○○給付非財產上之損害賠償新台幣（下同）
    1,000,000元，及甲○○再給付23,224,176元（本院卷一第
    38頁反面）。嗣減縮其上訴聲明為請求甲○○再給付
    18,000,000元及自97年4月8日起至清償日止，按週年利率5%
    計算之利息（本院卷二第132頁反面），屬減縮上訴聲明，
    自應准許。而其於原審未請求遲延利息，於本院就
    18,000,000元擴張請求遲延利息，於法相符，亦應准許。
二、上訴人甲○○上訴時對敗訴部分全部上訴（本院卷第44頁）
    ，嗣於97年4月24日撤回對本訴部分之上訴，亦撤回反訴離
    婚之上訴，僅就反訴離婚部分外之剩餘財產分配上訴（本院
    卷一第45頁），於法並無不合，亦應准許。
貳、實體部分：
一、上訴人即被上訴人甲○○（下稱甲○○）主張：
  (一)兩造於64年11月23日結婚，甲○○對於原審准乙○○請求離
    婚之判決撤回上訴，已告確定。乙○○反訴請求分配剩餘財
    產，主張甲○○所有不動產以市價估算，但「無交易，就無
    標準」，應依公告地價、房屋現值為標準，原判決依鑑定價
    格之分配方式，尚非允當。已依買賣轉讓登記予子女之不動
    產，不能列入剩餘財產分配。甲○○之剩餘財產包括不動產
    、存款、股票、車輛合計為新台幣（下同）3,310,339元。
    乙○○於婚姻關係存續中向甲○○借款及應負擔之家庭生活
    費、子女教育費等，總計55,485,553元，甲○○主張乙○○
    償還及抵銷之。
  (二)聲明：
    1.上訴聲明：
      (1)原判決除關於反訴離婚部分外，其餘反訴不利於甲○○
        部分廢棄。
      (2)上開廢棄部分，乙○○在第一審之反訴及假執行之聲請
        均駁回。
    2.答辯聲明：乙○○之上訴駁回。
二、被上訴人即上訴人乙○○（下稱乙○○）則反訴主張：
  (一)兩造於婚後並未訂立任何夫妻財產制，依法應適用法定財產
    制。依民法第1030條之1 規定，法定財產制關係消滅時，夫
    或妻現存之婚後財產，扣除婚姻關係存續中所負債務後，如
    有剩餘，其雙方剩餘財產之差額，應平均分配。甲○○之現
    存剩餘財產及價值共計45,041,312元。
    1.不動產計38,097,000元：
      (1)74年6月4日以前取得兩筆不動產計15,780,000元，即位
        於台北市○○區○○路635巷2號7樓之房地10,800,000
        元，與位於台北縣三重市○○街71巷116號1樓（整編前
        舊址：仁愛街425巷220號）之房地4,980,000元。
      (2)四筆現存於甲○○名下之不動產應有部分，以及現存於
        兩造子女名下，但屬通謀虛偽意思表示，實際上應屬甲
        ○○所有之不動產應有部分計22,317,000元。即位於台
        北市○○區○○路635巷3號之房地6,904,400元，位於
        台北市○○○路○段253號6樓房地10,030,000元，位於
        台北縣蘆洲市○○路360號10樓房地3,327,820元，位於
        台北縣蘆洲市○○路368巷5號房地2,054,780元。
    2.反訴起訴日93年12月20日前存於甲○○名下帳戶之存款，
      共計163,061元：
      (1)萬泰商業銀行蘆洲分行，帳號000000000000：113,463
        元。
      (2)台灣中小企業銀行士林分行，帳號00000000000：9,860
        元。
      (3)台灣中小企業銀行士林分行，帳號00000000000：1,715
        元。
      (4)台灣中小企業銀行士林分行，帳號00000000000：203元
      (5)台北國際商業銀行社子分行，帳號：0000000000000及
        0000000000000：13,577元，就此部分原判決誤認兩帳
        戶僅有5,258元。
      (6)台北國際商業銀行延平分行，帳號0000000000000：300
        元，原判決誤認為1730元。
      (7)陽信商業銀行社子分行，帳號000000000及000000000：
        23,126元。
      (8)台北富邦商業銀行福港分行，帳號000000000000：587
        元。
      (9)台北富邦商業銀行社子分行，帳號000000000000：230
        元。
    3.反訴起訴日93年12月20日前甲○○所有之汽車計
      1,925,688元，BMW（車號2E-9968）1,451,239元及NISSAN
     （車號2E-9986）474,449元。
    4.反訴起訴日93年12月20日前存於甲○○名下帳戶之股票，
      價值共計1,470,773元：
      (1)凌群90,000股，93年12月20日之收盤價為10.05元計
        904,500元。
      (2)訊康87,000股，93年12月20日收盤價3.02元計262,740
        元。
      (3)聯電79股，93年12月20日收盤價19.8元計1,564元。
      (4)神達電腦442股，93年12月20日收盤價16元計7,072元。
      (5)盛餘400股，93年12月20日收盤價41.1元計16,440元。
      (6)聯電228股，93年12月20日收盤價19.8元計4,514元。
      (7)技嘉科技525股，93年12月20日收盤價38.9元計20,423
        元。
      (8)聯成化學之股票，依93年7月23日查詢之財產資料歸屬
        清單，投資金額折合51,500元。
      (9)聖恩交通之股票，依93年7月23日查詢之財產資料歸屬
        清單，投資金額折合15萬元。
      (10)正隆公司之股票，投資金額折合52,020元。
    5.新光人壽保險保單價值，若於93年12月20日解約之保單價
      值準備金計1,953,790元。
    6.荷蘭銀行亞洲增長保本基金部分，93年12月20日之基金淨
      值計1,431,000元。
  (二)甲○○應追加計算之剩餘財產及其價值，計61,436,038元：
    1.現金、基金部分計61,436,038元：
     (1)萬泰商業銀行帳戶定存解約後隱匿之本利和計
       12,584,295元。
     (2)台北國際社子分行帳戶一 (帳號000-00-00000-0-00)處分
       證券後隱匿共計4,024,965元，應追加計算。
     (3)台北國際社子分行帳戶二（帳號000-00-00000-0-00)定存
       到期後隱匿本利和計9,577,225元。
     (4)台北國際商銀延平分行定存、外幣存款、基金計
       32,167,053元：
       包括定存611,559元、外幣存款10,083,284元、基金
       21,472,210元。
     (5)台北中小企銀士林分行匯出不明款項計3,082,500元
  (三)乙○○之剩餘財產，現金為151,756元，股票為72,453元，
    總共計為224,209元。
  (四)甲○○於起訴前後短期內大量處分婚後財產，主觀上有為減
    少乙○○對剩餘財產分配之故意：
    甲○○在本件離婚起訴前後短短二年內，能大量處分如原判
    決附表2 所示之財產其中62,936,038元不知去向，且拒絕提
    出報告，已逾出正常之消費或理財行為之範疇。甲○○於91
    年6月2日第一次草擬離婚協議書，向乙○○請求離婚，遭乙
    ○○拒絕之後，即開始著手漸漸脫產。91年7 月至92年11月
    ，短短1年4個月期間，即脫產3,800 餘萬元。甲○○於92年
    11月28日第二次草擬離婚協議書，向乙○○請求離婚，再遭
    乙○○拒絕之後，更加速脫產行為，自93年1月至93年6月，
    短短6個月脫產1,300餘萬元，並將系爭士林及蘆洲兩筆房地
    大部分之持份，均通謀虛偽意思表示後移轉至子女林子淩、
    林泓伶、林大鈞名下，不動產之脫產價值高達2千餘萬元。
    甲○○於93年6月份將財產處分幾近殆盡之後，即於93年6月
    19 日對乙○○以不實之離婚事由，提起離婚之本訴，並持
    續脫產，93年9月至同年10月，短短一個月期間，脫產1,100
    餘萬元。依行政院主計處公布之國情統計通報，91年每戶消
    費支出平均為67.3萬元、92年每戶消費支出平均為66.6萬元
    、93 年每戶消費支出平均為69.3萬元，三年累計之平均消
    費支出，不過203.2萬元。即便甲○○名下之財產豐厚富有
    ，其本人與三名子女之生活消費每年寬厚奢侈以一千萬元計
    算，兩年之需求不過二千萬元。參照甲○○請求離婚行為之
    時點與其處分財產之時點密接，足認甲○○係為減少乙○○
    剩餘財產分配之目的而脫產。乙○○為家庭記帳事業，勞心
    勞力開發軟體並管理硬體，工作賣力，對家庭財產之增加甚
    有貢獻。詎原審竟認乙○○貢獻程度低，而酌減乙○○之剩
    餘財產分配請求權至五分之一，實有未洽。乙○○起訴時主
    張得向甲○○請求53,021,533元，僅聲明請求甲○○給付
    32,000,000元，並保留日後擴張之權利。
  (五)聲明：
    1.答辯聲明：甲○○之上訴駁回。
    2.上訴聲明：
      (1)原判決主文第6項廢棄。
      (2)前開廢棄部分，甲○○應再給付乙○○1,800萬元及自
        97年4月8日起至清償日止，按週年利率5%計算之利息。
        （乙○○於原審反訴請求甲○○給付3,200萬元，經原
        審判命甲○○給付8,775,824元，駁回乙○○其餘之請
        求，甲○○對敗訴部分提起上訴，乙○○則僅就敗訴中
        1,800萬元本息聲明上訴，其餘敗訴部分已告確定）。
三、兩造不爭執之事實：
  (一)兩造於64年11月23日結婚，第一審判決後，甲○○撤回對離
    婚部分之上訴，關於離婚部分已於97年4月7日確定。兩造於
    婚姻關係存續中育有子女林大鈞、林子淩 (本名林宜蓉）、
    林泓伶。
  (二)兩造婚後原住臺北市士林區○○○路○段139號3 樓，於72年
    間遷移至臺北市○○區○○路635巷2號7樓。
  (三)兩造於86年10月間分居迄今。
  (四)乙○○於93年12月20日提起反訴請求離婚並分配剩餘財產，
    兩造剩餘財產之計算基準時點應為93年12月20日。
四、兩造爭執點之論述：
  (一)兩造之婚後財產各為若干？
  (二)乙○○請求分配夫妻剩餘財產，有無理由？
  (三)甲○○主張抵銷有無理由？
  (一)兩造之婚後財產價值：
    按夫妻現存之婚後財產，其價值計算以法定財產制關係消滅
    時為準。但夫妻因判決而離婚者，以起訴時為準。民法第
    1030條之4第1項定有明文。本件兩造於64年11月23日結婚，
    婚後未約定夫妻財產制，而乙○○於93年12月20日在原審反
    訴請求離婚，有卷附戶籍謄本及起訴狀可按（原審卷一第
    275 頁），且為兩造所不爭執，依民法第1005條及第1030條
    之4第1項之規定， 兩造應以法定財產制為其夫妻財產制，且
    以反訴離婚起訴時即93年12月20日為剩餘財產分配之時點。
    1.甲○○現存之剩餘財產：
      (1)不動產部分：
        如附表一所示，房地價值總計17,991,507元（僅計算離
        婚時仍登記於甲○○名下之不動產），有土地及建物登
        記謄本各1份、立德不動產估價師聯合事務所94年5月15
        日德聯94估字第01007 號函檢送之鑑定報告書（原審卷
        三第324至401頁）、景陽不動產估價師事務所96年8月3
        日函檢送之不動產估價報告書2份（原審卷七第52至123
        頁）、稅務電子閘門財產所得調件明細表（原審卷三第
        5至12頁、卷五第221至236頁）在卷可稽。
        按74年6月4日以前結婚，並適用聯合財產制之夫妻，
          於婚姻關係存續中以妻之名義在同日以前取得不動產
          ，而有(一)婚姻關係尚存續中且該不動產仍以妻之名義
          登記者；(二)夫妻已離婚而該不動產仍以妻之名義登記
          者，於本施行法85年9月6日修正生效1 年後，適用74
          年民法親屬編修正後之第1017條規定，民法親屬編施
          行法第6條之1定有明文。而依74年修正後之民法第
          1017條規定：「聯合財產中，夫或妻於結婚時所有之
          財產，及婚姻關係存續中取得之財產，為夫或妻之原
          有財產，各保有其所有權。聯合財產中，不能證明為
          夫或妻所有之財產，推定為夫妻共有之原有財產。」
          另夫妻於74年6月3日民法第1030條之1增訂前結婚，
          並適用聯合財產制，其聯合財產關係消滅之事實，發
          生於74年6月3日增訂民法第1030條之1於同年月5日生
          效之後時，則適用消滅時有效之增訂民法第1030條之
          1 規定之結果，除因繼承或其他無償取得者外，凡夫
          妻於婚姻關係存續中取得，而於聯合財產關係消滅時
          現存之原有財產，並不區分此類財產取得於74年6月4
          日之前或同年月5日之後，均屬剩餘財產差額分配請
          求權之計算範圍（司法院大法官釋字第620號解釋意
          旨參照）。從而，如附表一編號5、6所示之不動產，
          雖係甲○○於民法親屬編74年修正前之72年4月9日、
          68年7 月18日取得，然仍屬兩造婚姻關係存續中所取
          得之原有財產，依前揭說明，仍視為婚後財產，而為
          夫妻剩餘財產分配之範圍。
        甲○○雖抗辯附表一編號5、6所示不動產，應按「分
          割共有物、交還土地計算、遺產稅之計算、買賣不動
          產之增值稅、契稅之計算等等」為基準，無庸送請鑑
          定云云。惟甲○○曾於96年6月26日向原法院具狀表
          示同意乙○○之選定或原法院指定之鑑價機構（原審
          卷七第31頁），本件既經原審依兩造合意指定鑑定機
          構，且房地產市值與公告現值尚有一段差距，為眾所
          周知之事實，甲○○既未能舉證證明上開鑑定機關有
          何鑑定不實情形，空言否認鑑定結果，自非可採。
      (2)汽車部分：
        甲○○擁有汽車兩輛價值共計1,925,688元（見附表二
        ），此有泛亞不動產鑑定股份有限公司94年5月1日泛發
        字第94048號函暨檢送之動產鑑估報告（原審卷三第198
        至202頁）、稅務電子閘門財產所得調件明細表（原審
        卷三第5至12頁、卷五第221至236頁）在卷可按。甲○
        ○抗辯系爭汽車目前遭乙○○假扣押而無法處分，且關
        於BMW汽車之鑑定價格兩次相差486,320元，而NISSAN之
        鑑定價格較甲○○購入價格為高，鑑定非屬公允云云。
        查，甲○○既未提出有利證據，如購入汽車之相關原始
        憑證，或另行請求公正機構為鑑定，空言否認，已難採
        信。況，鑑定機關本於其專業為鑑定，應無偏袒任一方
        之可能，雖對BMW 汽車之價格鑑定有誤差，但原審係採
        取低價部分為認定，當屬對甲○○有利之判決。關於
        NISSAN汽車部分，甲○○未就其主張盡舉證之責，已難
        憑採，況甲○○自承所購入者為庫存車，價格本低於市
        價，而鑑定機構係依市價鑑定，與一般行情相當，原判
        決認甲○○所擁有之汽車價值為1,925,688 元，應屬無
        誤。
      (3)存款部分：
        甲○○於17家金融行庫均有開立帳戶，前開帳戶計算至
        離婚起訴日93年12月20日止，共有現金158,428元（詳
        見附表三），此有萬泰商業銀行蘆洲分行94年1月6日蘆
        洲字第09302190233號函、臺北富邦銀行93年12月3日北
        銀社字第93600900號函、臺北國際商業銀行延平分行93
        年12月30日北商銀延平（093）字第301號函、臺北國際
        商業銀行社子分行93年12月29日北商銀社子（093）字
        第00331號函、陽信商業銀行社子分行94年1月4日陽信
        社子字第9302 04號函、臺北國際商業銀行營業部93 年
        12月29日北商銀營業部（093）字第02460號函、臺北富
        邦商業銀行福港分行94年1月3日北富銀福港字第0001號
        函、臺灣中小企業銀行士林分行94年1 月17日94士林字
        第00100號函、稅務電子閘門財產所得調件明細表（原
        審卷三第5至12頁、卷五第221至236頁）在卷可佐。
      (4)投資部分：
        甲○○於93年12月20日擁有投資10筆，價額為
        1,470,773元（詳見附表四），此有證券公司客戶餘額
        資料查詢單、股票收盤行情表、財政部臺北市國稅局財
        產歸屬資料清單、稅務電子閘門財產所得調件明細表（
        原審卷一第340頁、卷二第232至243頁、卷三第5至12頁
        、卷五第221至236頁）附卷可憑。
      (5)人壽保險保單價值：
        甲○○於93年12月20日擁有保險15筆，除其中3筆健康
        保險解約金為0外，其餘12筆保單價值為1,953,790 元
        （詳見附表五），此有新光人壽保險股份有限公司97年
        1月11日（97）新壽法務字第0017號函檢送之要保書、
        保險契約內容變更申請書及投保資料說明表等在卷可按
        （原審卷八第127至164頁），且兩造所不爭執，洵堪認
        定。
      (6)應追加計算之部分：
        乙○○主張依民法第1030條之3第1項規定「夫或妻為減
        少他方對於剩餘財產之分配，而於法定財產制關係消滅
        前五年內處分其婚後財產者，應將該財產追加計算，視
        為現存之婚後財產。」。74年修正民法親屬編後，夫妻
        對其名下所有之財產有獨立之處分權存在。民法第1022
        條於91年06月26日修正時之立法理由為「修正後之法定
        財產制規定夫或妻各自所有、管理、使用、收益及處分
        其財產，為促使夫妻雙方經濟地位平等、重視夫妻生活
        之和諧及肯定家事勞動價值之目的，並落實剩餘財產分
        配請求權之規定，爰予修正之。」。乙○○於原審反訴
        進行中，多次請求甲○○報告其於婚姻存續中財產使用
        狀況，而甲○○之訴訟代理人則陳稱甲○○不便到庭備
        詢，且時間久遠不記憶等語（本院卷二第97頁）。依民
        事訴訟法第280 條第1、2項規定「當事人對於他造主張
        之事實，於言詞辯論時不爭執者，視同自認。但因他項
        陳述可認為爭執者，不在此限。當事人對於他造主張之
        事實，為不知或不記憶之陳述者，應否視同自認，由法
        院審酌情形斷定之。」。本院斟酌甲○○身為會計師，
        對數字之記憶能力應優於一般人，兩造自86年間分居迄
        今，甲○○從91年開始即思與乙○○離婚，而乙○○主
        張追加計算之金額均為大筆支出，甲○○稱不便到庭備
        詢並無理由，其所謂「不復記憶」更與常情有違，難以
        採，則乙○○主張甲○○五年內處分之婚後財產應追加
        計算，為有理由。
        萬泰銀行解約之定存：
          乙○○主張甲○○自91年10月至92年7 月間陸續將24
          筆定存單解約，總計本利和為12,584,295元。查，王
          韻淑綜合存款解約金額計12,335,116元（見附表五）
          、定存利息匯入金額計249,179元，總計12,584,295
          元（12,335,116+249,179=12,584,295），有萬泰銀
          行蘆洲分行94年1月6日蘆洲字第09302190233號函所
          附台幣存摺對帳單附於原審卷二第6至19頁可稽，且
          甲○○對該部分未說明其開支流向，乙○○主張王韻
          淑有減少乙○○剩餘財產分配之意思，應屬可採，
          12,584,295元應列入剩餘財產分配。
        台北國際商銀社子分行：
          A.關於帳號000-00-00000-0-00部分：
            乙○○主張甲○○自93年7 月16日陸續購買股票，
            總計匯出3,853,828元，在93年9月16日至22日間陸
            續賣出證券得款4,024,965元，但賣出所得均遭王
            韻淑以現金領出或匯款匯出方式流向不明。依台北
            國際商銀社子分行北商銀社子 (003)字第00331號
            函覆內容（原審卷二第65至77頁），足信乙○○之
            主張為真實（詳見附表六）。
          B.關於帳號000-00-00000-0-00部分：
            乙○○主張甲○○自91年7月至92年5月共有12張定
            存單到期，甲○○陸續以現金領取或匯款匯出隱匿
            ，核與歷史資料查詢明細表所載之內容大致相符（
            詳見附表七），乙○○主張該帳號除本金部分外尚
            有定存利息177,787 元，經核與台北國際商銀社子
            分行北商銀社子 (003)字第00331號函覆內容相符
            ，堪信為真實（原審卷二第79至107頁），乙○○
            主張9,577,225元（9,339,438+177,787=9,577,225
            ）應追計為甲○○婚後財產，亦屬可採。
          C.綜上，甲○○於台北國際商銀社子分行應追計之剩
            餘財產共有13,602,190元（4,024,965+9,577,225
            =13,602,190）。
        台北國際商銀延平分行：
          A.定存部分：
            乙○○主張甲○○於93年1月5日定存到期共計本金
            600,003 元（原審卷二第39頁、49頁），利息自92
            年2月至93年1月期計11,556元，核與台北國際商銀
            北商銀延平（０九三）字第301號函所附往來明細
            表內容相符，合計611,559元應予追加計算。
          B.外幣存款部分：
            乙○○主張甲○○於93年1月20及至93年9月9日共
            結售外幣10,083,284元應予追計。經查，乙○○之
            主張與台北國際商銀北商銀延平（０九三）字第
            301號函所附往來明細表內容相符，甲○○確於前
            開日期結售外幣10,083,284元，且甲○○未說明支
            出流向，應認乙○○之主張為真實。
          C.基金部分：
            乙○○主張甲○○於92年5月至93年4月間共計支出
            8筆購買基金，合計21,375,440元，另有96,770元
            合計21,472,210元應予追計。經查，依永豐銀行之
            回函計算（本院卷一第132、133頁，207、208頁，
            卷二第7頁），甲○○於93年12月20日前出售基金
            所得款項如附表八所示。雖乙○○對於92年5月20
            日、93年3月8日、93年4月20日之匯出款項有所爭
            執，但永豐銀行業於97年12月30日以永豐銀延平分
            行 (097)字第00127號函說明此等誤會係因將不同
            客戶之轉帳支出傳票彙整造成，並非甲○○確有承
            購如乙○○所主張之基金（本院卷二第7頁），是
            乙○○關於超出12,327,322元以外之主張，為無理
            由。
          D.綜上，甲○○於台北國際商銀延平分行部分應追計
            之剩餘財產共有23,022,165元（611,559+10,083,
            284+12,327,322=23,022,165）。
        台北中小企銀士林分行：
          乙○○主張甲○○以台灣中小企銀士林分行帳號000-
          00-00000-0於91年10月17日匯出2,312,500元至友合
          印刷股份有限公司、以帳號000-00-000000於92年 6
          月23日匯款與鄭博文300,000元、92年11月25日匯款
          與張正治470,000元，合計3,082,500元應予追計云云
          。經查，甲○○確曾於該等期日匯款與上開三人，尚
          難僅以乙○○主張甲○○並非放款業者即認其匯款有
          侵害乙○○之剩餘財產分配請求權。況，兩造分居已
          久，縱乙○○不認識甲○○給付款項之相對人，亦不
          得執此認甲○○匯款與上述三人，係為隱匿財產，林
          祺斌該部分主張不足採。
        按表意人與相對人通謀而為虛偽之意思表示者，其意
          思表示無效，為民法第87條前段所明定。準此，因出
          於通謀虛偽意思表示所成立之買賣債權契約及其所有
          權移轉登記之物權行為自應認為無效（最高法院94年
          度台上字第1640號判決意旨參照）。甲○○於93年 1
          月19日將如附表一編號1所示之不動產以買賣為由，
          分別轉讓應有部分9/20、33/100、117/15610予兩造
          子女林子凌、林泓伶；附表一編號2所示之不動產以
          買賣為由，轉讓應有部分9/10、9/160、415/10000
          予兩造子女林大鈞；如附表一編號3所示之不動產以
          買賣為由轉讓應有部分9/10、423/100000予兩造子女
          林子凌；如附表一編號4所示之不動產以買賣為由轉
          讓應有部分51 4/100000、423/100000予兩造子女林
          子凌，致其個人僅持有極少之應有部分，此有土地及
          建物登記謄本在卷可佐。證人林子凌證稱：「（問：
          原告是否曾送你一棟房子？）那不是我媽媽送我的，
          而是我向我媽媽買的。因為我媽媽每年都會贈與小孩
          一些錢，我是用那些錢買的。但相關買賣事宜我都委
          託我媽媽在處理。（問：你母親每年贈與你多少錢？
          ）都是我母親在處理，所以我不清楚？（問：你共向
          你母親買了幾棟房子？）我媽媽只問我要不要買，但
          確實價金及買了幾棟房子我還要去查證。（問：原告
          何時跟你提議買賣房屋之事？）我忘了。（問：是否
          第一次贈與金錢時，就跟你提到買賣房子之事？）我
          忘了。（問：你是否對於房屋買賣的交易細節均不清
          楚？）是。」（原審卷一第79、80頁）、證人林泓伶
          證稱：「（問：你名下目前有無不動產？）有，中正
          路有一個房子是在一樓。（問：你如何取得？）我媽
          媽會不定期存錢到我們姊妹的戶頭，我們用這筆錢去
          跟媽媽買這棟房子。（問：多少錢購得？）都是委託
          我媽媽處理的，所以我不清楚多少錢，但沒有貸款。
          」（原審卷一第110、111頁）、證人林大鈞證稱：「
          （問：母親為何會將房屋持分部分登記在你們名下？
          ）是理財規劃，母親贈與我們金錢，我們再用他贈與
          的金錢買母親名下的房子。‧‧‧（問：母親贈與你
          多少財產？）因為母親有時候要資金調度，所以我不
          清楚戶頭有多少錢，因為我剛從澳洲回來，我名下有
          1 間重慶北路的不動產，母親何時給我我不清楚。（
          問：你知否母親為何要給你不動產？）理財規劃。」
          （原審卷六第185至187頁）等語，足證甲○○與訴外
          人即兩造子女林子淩、林大鈞、林泓伶間，並無任何
          買賣價金之支付，僅屬甲○○個人之理財規劃，是渠
          等於93年1月19日就如附表一編號1至4所示不動產之
          買賣契約及不動產物權移轉行為均係通謀虛偽意思表
          示，揆諸前揭說明意旨，應屬無效。故乙○○主張王
          韻淑將不動產過戶與兩造之子女林子凌、林大鈞及林
          泓伶間之行為屬通謀虛偽意思表示，應追加計算為王
          韻淑之婚後財產20,105,493元，為有理由。
        乙○○主張「行政院主計處公布之國情統計通報，91
          年每戶消費支出平均為673,000元、92年為666,000元
          、93年為693,000元，三年累計之平均消費支出為
          2,032,000元。即便甲○○名下之財產豐厚富有，其
          本人與三名子女之生活消費每年寬厚奢侈以一千萬元
          計算，兩年之需求不過二千萬元。」（本院卷二第
          141 頁），是乙○○對於甲○○之消費支出於每年一
          千萬元內認屬合理。而乙○○係主張甲○○自91年 6
          月2 日開始脫產，則自91年6月2日至93年12月20日約
          二年半，依乙○○之主張，甲○○之財產於
          25,000,000元範圍內之減少為合理，應將之自應追加
          計算之金額扣除之。
        綜上，甲○○應追計之剩餘財產為44,314,143（計算
          式為：12,584,295+13,602,190+23,022,165+
          20,105,493- 25,000,000=44,314,143）
      (7)綜上所述，甲○○之剩餘財產包含不動產、汽車、存款
        、投資、保險及追加計算之部分總計為67,814,329元（
        計算式為：17,991,507+1,925,688+158,428+1,470,773
        +1,953,790+44,314,143=67,814,329）。
    2.乙○○之剩餘財產：
      (1)存款：
        原審認定乙○○剩餘財產中有現金存款151,756元，且
        為兩造所不爭執，應認為真實。
      (2)股票：
        原審認定乙○○剩餘財產中有股票8筆，價值75,047元
        ，除其中關於東股份有限公司93年12月20日之收盤價
        為7.7元誤認為10元外，其餘為兩造所不爭執，則乙○
        ○所有之股票價值為72,453元（見附表九，所有計算元
        以下均四捨五入）
      (3)乙○○之剩餘財產包含存款及股票總計為224,209元。
  (二)乙○○主張夫妻剩餘財產分配為有理由：
    1.按夫妻得於結婚前或結婚後，以契約就本法所定之約定財
      產制中，選擇其一，為其夫妻財產制，夫妻未以契約訂立
      夫妻財產制者，除本法另有規定外，以法定財產制為其夫
      妻財產制，民法第1004條、第1005條定有明文。查，兩造
      未約定夫妻財產制，為兩造所不爭，依法應適用「通常」
      法定財產制（按民法親屬編於91年6月26日修正公布，同
      年月28日生效，原法定財產制即「聯合財產制」已修正為
      「所得分配制」〈或稱「修正之分別財產制」〉，亦即由
      夫妻各自管理其所有財產，於婚姻關係終了時，始將婚姻
      關係存續中夫妻所取得之財產合併，加以清算分配之財產
      制）。次按夫或妻之財產分為婚前財產與婚後財產，由夫
      妻各自所有，民法第1017條第1項定有明文。即夫或妻不
      論其為婚前或婚後取得之財產，均屬夫或妻各自所有。所
      謂「婚前財產」，乃夫妻結婚時所有之財產；「婚後財產
      」，即夫妻於婚姻關係存續中取得之財產。婚後財產始為
      夫妻剩餘財產分配之標的物（民法第1030條之1以下參照
      ）。
    2.次按法定財產關係消滅時，夫或妻現存之婚後財產，扣除
      婚姻關係存續中所負債務後，如有剩餘，其雙方剩餘財產
      之差額，應平均分配；但因繼承或其他無償取得之財產及
      慰撫金不在此限，民法第1030條之1第1項定有明文。民法
      親屬編施行法第6條之2規定：「中華民國九十一年民法親
      屬編修正前適用聯合財產制之夫妻，其特有財產或結婚時
      之原有財產，於修正施行後視為夫或妻之婚前財產；婚姻
      關係存續中取得之原有財產，於修正施行後視為夫或妻之
      財產與原有財產，其中特有財產及結婚時之原有財產，係
      不列入剩餘財產之分配，修正後，法定財產制，係將夫或
      妻之財產區分為婚前財產與婚後財產，其中婚前財產亦為
      不列入剩餘財產之分配，為保障人民之既得權益，並使現
      存之法律關係得順利過渡至法律修正施行之後，爰增訂修
      正前結婚而婚姻關係尚存續夫妻之特有財產及結婚時之原
      有財產，仍得排除於剩餘財產分配之列，至於婚姻關係存
      續期間取得之原有財產，則仍列入分配。簡言之，夫妻於
      91年6月27日前結婚，而新法施行後，其婚姻關係仍存續
      ，於同日前取得之特有財產及其結婚時之原有財產，於新
      法施行後固視為婚前財產，而排除於剩餘財產分配之外，
      惟婚後於同日前取得之原有財產，則均列入分配。由此可
      知，本條文之規範，僅係針對修正施行前採用法定財產制
      之夫妻，其過渡至修正後繼續採用法定財產制時，就修正
      前本不應列入剩餘財產分配之財產名稱，由「特有財產或
      結婚時之原有財產」，變更為「婚前財產」；得列入剩餘
      財產分配之財產名稱，由「婚姻關係存續中取得之原有財
      產」，變更為「婚後財產」，至於財產範圍完全不受影響
      。揆之上開說明，乙○○訴請判准兩造離婚，既有理由，
      且離婚部分已告確定，則其依前揭規定請求剩餘財產差額
      分配，益屬有據。
  (三)甲○○之抵銷為無理由：
    甲○○雖主張其自結婚以來曾多次借款與乙○○，並主張乙
    ○○均未分擔生活費用及子女教育費用，亦未就兩造其他應
    支出之費用為分擔，主張以其對乙○○之債權56,865,553元
    與之抵銷云云。經查，甲○○主張乙○○於66至67年間向其
    借款600,000成立光野企業有限公司，74至77年借款
    1,500,000元成立弘大電腦資料處理有限公司，甲○○於74
    至77年間提供價值1,920,000元之人力成本，78年借款
    12,000,000元云云（本院卷二第100頁），均未舉證以實其
    說，且為乙○○所否認，洵無足採。關於甲○○主張乙○○
    自67至84年代甲○○收取三重市○○街房租每月2萬元，共
    計432萬元，77年至78年借款180萬元轉於酒店林董，84年借
    款1,000,000 元投資城堡股份有限公司，91年重建頂樓部分
    及裝潢費用2,000,000 元，96年三重市○○街污水處理工程
    費用120,000 元等，甲○○雖主張有證人可證，但除收取房
    租部分，甲○○之書狀有記載證人之姓名、地址外，其餘未
    詳載。兩造自86年始分居，於婚姻關係存續中乙○○縱令收
    取房租，能否謂係乙○○積欠甲○○之債務，尚非無疑。關
    於頂樓之裝潢費用，甲○○主張兩造子女可作證，但費用既
    非子女所支付，衡情子女係不可能知悉，自無傳訊之必要。
    至於甲○○主張乙○○自82年起至93年1 月間，將勞、健保
    掛在甲○○經營之事務所，認對乙○○有245,553 元之債權
    存在。因乙○○係在會計事務所工作，且乙○○主張未支領
    薪資，亦不能謂甲○○取得前述債權。甲○○另主張64至96
    年間，乙○○應分擔一半之家庭生活費、子女教育費，合計
    19,200,000元云云；甲○○尚未舉證證明前述支出之明細，
    已難採信，況甲○○要求乙○○每月應分攤50,000元，亦即
    認兩造之家庭生活費用每月高達100,000 元，與行政院主計
    處公布之國情統計通報，91年每戶消費支出平均為673,000
    元、92年為666,000元、93年為693,000元亦不符，自不足採
    。關於乙○○之父林西榮自64年至86年之生活費由甲○○支
    出部分，甲○○並未舉證以實其說，縱有該筆支出，因甲○
    ○既與乙○○之父同住，依民法第1114條第2 款規定，係履
    行自己之扶養義務，得否向乙○○請求，仍非無疑。末查，
    乙○○自認甲○○每年之支出於一千萬元內同意扣減，縱甲
    ○○確代乙○○支付部分或全部家庭生活費用，甲○○抵銷
    之主張仍不足採。
  (四)乙○○得再請求甲○○給付8,009,602元：
    甲○○於婚姻關係存續中，工作收入遠較乙○○穩定，業據
    兩造之子林大鈞證稱：「我們小孩認為，所有的錢都是母親
    賺得，為何父親還要這麼多錢。（問：你如何知道錢都是母
    親賺得？）因為會計事務所都是母親在經營，父親不是這方
    面的專業，父親只是利用公司的錢開發軟體，但我們用外面
    的軟體只要幾十萬就好，母親是要幫助父親創業，我剛在庭
    聽到父親說的話，都是謊話。我從小就被施暴，包括父親的
    弟弟都可以打我，而且我父親以前是開酒店，如果沒有一些
    資力怎麼可能開店，父親曾說過玩股票是他的職業，但買股
    票也是拿我母親的錢。父親如果要住在這麼大的房屋，還要
    母親付租金，我認為不公平，而且房子是我母親買的，後來
    是兩造共有，從小到大，房屋壞掉，父親都不修，我的房間
    最後只有一盞檯燈可以用。母親說話會刺傷人，也包括父親
    ，但母親幫父親太多了。‧‧‧父親常常拿母親的錢在做生
    意，現在還要再主張3,200 萬元，對母親很不公平，而且我
    去留學的費用也是母親支出，我們小孩子的生活費等等，百
    分之八九十，都是母親在負擔，公司的水電等費用也都是母
    親在繳，而且我妹妹也有告訴我，因為妹妹幫母親說話，父
    親就會對妹妹施暴，甚至我到高中，也被被告打過。我認為
    中正路的房子不應該給父親，因為我覺得父親沒有得到任何
    東西，小孩子還會扶養父親，而且父親從來不養家，為何還
    可以拿錢，我覺得父親對家庭的貢獻太低，父親開工廠用母
    親的錢，買房子也是用母親的錢。（問：母親為何有錢買房
    子等？）這些都是我母親工作努力賺取的。（問：你覺得父
    親對家庭貢獻多少？）很低，父親喜歡強迫別人做事情，大
    約父親的貢獻只有一至二成‧‧‧（問：你如何得知父親都
    是使用母親的錢？）兩造在談這件事時，我聽到的。」等語
    （原審卷六第183至187頁）。證人王淑媛亦與原法院證稱：
    「（問：你是否曾與兩造一起工作？）我是在我姊姊的會計
    師事務所工作了20幾年〈68至89年6月底，中間離職7個月〉
    ，住家與事務所在同一處。（問：被告是否也在該事務所工
    作？）無，被告無正式之工作，平日都在玩股票、期貨。‧
    ‧‧（問：你有無實際操作過該會計軟體？）有。（問：有
    哪幾部分可以使用？）營業稅申報及成本表明細。（問：此
    軟體是否均為被告研發？）是的。」（原審卷一第85至88頁
    ）。參酌證人林福泰、林玉蘭、林泓伶、黃惠櫻、黃信雄等
    人之證詞，足證乙○○確有於會計事務所幫忙電腦設備之維
    護及將帳目電子化，乙○○對電腦軟體之開發係有貢獻。但
    就一般職場關係而言，乙○○之貢獻度至多與高級主管相當
    ，就會計事務所而言，負責招攬客戶、穩定客源，方係事務
    所博得利潤之最重要因素。再者，乙○○於本院言詞辯論時
    陳稱73年到92年間有投資柬埔寨（本院卷二第163 頁），雖
    乙○○主張該投資並不影響事務所之工作，但乙○○每月均
    至柬埔寨處理事務，為其所自陳，自會降低乙○○對家庭之
    貢獻度，雖乙○○主張甲○○亦為該投資之隱名合夥人云云
    ，但並未舉證以實其說，洵無可採。再參諸兩造婚後財產之
    狀況，益足認甲○○對於聯合財產之貢獻程度遠高於乙○○
    ，且甲○○出外工作掙錢之餘，更須肩負一般家庭主婦操持
    家務、教養子女之責，而我國民法於74年6月3日增訂第1030
    條之1 夫妻剩餘財產分配之規定，其立法意旨即係認縱然妻
    未外出工作，但其在家中操持家務、教養子女，使夫無後顧
    之憂，其財產增加之貢獻並不遜於夫在外工作獲取金錢，故
    許其就婚姻關係存續期間夫在外工作所增加之財產，請求其
    半數。本件甲○○肩負在外賺錢及操持家務之雙重職責；反
    之，乙○○身為人夫，雖曾在會計事務所負責電腦軟體開發
    、硬體管理等工作，但尚無法善盡其在外工作賺取固定收入
    之職，審酌乙○○對於家庭財富之累積貢獻度少於甲○○、
    對家庭生活之貢獻度亦少於甲○○，其與子女關係亦非融洽
    等一切情狀，乙○○請求分配一半之剩餘財產，顯屬過高，
    惟原審判決酌減至1/5，尚嫌過低，應以1/4為當。是乙○○
    得分配之剩餘財產為17,009,635元（〈67,814,329+224,209
    〉÷4=17,009,635，元以下四捨五入），再扣除乙○○之剩
    餘財產224,209及原審判命甲○○給付之8,775,824元後，乙
    ○○得再請求甲○○給付8,009,602元（計算式為：
    17,009,635-224,209-8,775,824 =8,009,602）。又，兩造
    離婚之訴業於97年4月7日確定（本院卷一第127頁），乙○
    ○於本院就甲○○應再給付之1,800萬元擴張請求遲延利息
    ，本院係命甲○○再給付8,009,602元，則乙○○就
    8,009,602 元自離婚確定之翌日起按週年利率5%計算之遲延
    利息請求，應予准許。
五、綜上所述，乙○○依民法第1030條之1第1項規定，請求甲○
    ○再給付18,000,000元本息，於8,009,602 元及自97年4月8
    日起至清償日止按週年利率5%計算之利息，為有理由，應予
    准許。逾此所為請求，為無理由，應予駁回。原審就上開應
    准許部分，為乙○○敗訴之判決，尚有未洽，乙○○上訴意
    旨求予廢棄改判，為有理由，爰由本院予以廢棄改判如主文
    第2項所示。至於乙○○之請求不應准許部分，原審為乙○
    ○敗訴之判決，經核於法並無不合，乙○○上訴意旨求予廢
    棄改判，為無理由，應駁回其上訴。甲○○上訴指摘原判決
    命其給付8,775,824元不當，求為廢棄，為無理由，應予駁
    回。
六、本件事證已臻明確，兩造其餘攻擊防禦方法，經審酌後，或
    與本件無涉，或與判決結果不生影響，毋庸一一論列。
七、據上論結，本件甲○○之上訴為無理由，乙○○之上訴為一
    部有理由，一部無理由，依民事訴訟法第450條、第449條第
    1項、第79條，判決如主文。
中    華    民    國    98    年     5    月    13    日
                    民事第二庭
                        審判長法  官  吳謙仁
                              法  官  李瓊蔭
                              法  官  蘇瑞華
正本係照原本作成。
如不服本判決，應於收受送達後20日內向本院提出上訴書狀，其
未表明上訴理由者，應於提出上訴後20日內向本院補提理由書狀
（均須按他造當事人之人數附繕本）上訴時應提出委任律師或具
有律師資格之人之委任狀；委任有律師資格者，另應附具律師資
格證書及釋明委任人與受任人有民事訴訟法第466條之1第1項但
書或第2項（詳附註）所定關係之釋明文書影本。
中    華    民    國    98    年     5     月    14    日
                              書記官  賴以真
附註：
民事訴訟法第466條之1（第1項、第2項）：
對於第二審判決上訴，上訴人應委任律師為訴訟代理人。但上訴
人或其他法定代理人具有律師資格者，不在此限。
上訴人之配偶、三親等內之血親、二親等內之姻親，或上訴人為
法人、中央或地方機關時，其所屬專任人員具有律師資格並經法
院認為適當者，亦得為第三審訴訟代理人。

司法院資訊處製作；財團法人民間司法改革基金會備份。
